【裁判字號】    89,台上,4788
【裁判日期】    890810
【裁判案由】    貪污等罪
【裁判全文】
最高法院刑事判決                              八十九年度台上字第四七八八號
    上  訴  人  甲○○
    選任辯護人  詹益煥律師
    上  訴  人  乙○○
    選任辯護人  孫銘豫律師
右上訴人等因貪污等罪案件，不服台灣高等法院中華民國八十九年二月十六日第二審
更審判決（八十八年度上更(二)字第四一四號，起訴案號：台灣台北地方法院檢察署八
十四年度偵字第七九五七號），提起上訴，本院判決如左：
    主  文
上訴駁回。
    理  由
按刑事訴訟法第三百七十七條規定，上訴於第三審法院，非以判決違背法令為理由，
不得為之。是提起第三審上訴，應以原判決違背法令為理由，係屬法定要件。如果上
訴理由狀並未依據卷內訴訟資料，具體指摘原判決不適用何種法則或如何適用不當，
或所指摘原判決違法情事，顯與法律規定得為第三審上訴理由之違法情形，不相適合
時，均應認其上訴為違背法律上之程式，予以駁回。本件上訴人甲○○、乙○○上訴
意旨略稱：(一)、民國八十三年十一月二十五日凌晨至同日下午三時，將告訴人林忠原
押至健昇醫院之妨害自由部分，業經甲○○於法務部調查局台北市調查處（下稱市調
處）訊問時否認有該一犯行，除告訴人之指訴外，悉無任何積極證據足以證明甲○○
有參與。原審之前審雖曾二度訊問鍾浦生（綽號哈仔），但未就上開部分調查，原審
並未傳訊鍾浦生，亦未訊問告訴人前揭部分之相關事實，則原審未經調查是否與事實
相符，即遽將告訴人片面指訴採為論罪科刑之依據，且未說明理由，自有判決不適用
法則及不備理由之違法。(二)、原判決理由欄記載甲○○辯稱：「而八十三年十一月二
十四日伊係接獲『哈仔』與其他債權人之通知，才前往咖啡廳、錢櫃ＫＴＶ與豪帝賓
館等處參與催討債務」云云，惟甲○○自市調處約談起迄歷審以來，均僅有「哈仔電
話通知趕咖啡廳」之供陳，從無哈仔外「尚有其他債權人之通知」之供述，原判決有
不適用法則之違法。(三)、依鍾浦生在原審之供述，其與告訴人係先到新生北路、長春
路口咖啡店，因該店未開而為其他債權人帶至林森北路欣欣大眾地下室咖啡廳，此與
告訴人在市調處所供「新生北路與長春路口之某地下室咖啡廳」，顯有不符，原判決
就此所謂犯罪之處所，竟認係「新生北路與長春路口之某地下室咖啡廳」，與原卷內
容顯不相符，有判決不適用法則及理由不備之違法。且依鍾浦生之供述，足證其與甲
○○僅是互留電話連繫，於找到告訴人時相互通知，並未幫甲○○要債，告訴人亦未
指稱甲○○對其限制自由、傷害，甲○○與鍾浦生絕無事先合謀妨害自由，原判決認
甲○○與鍾浦生有犯意之聯絡，自屬採證違法及判決不備理由。(四)、原審變更檢察官
起訴甲○○恐嚇取財罪名為私行拘禁之罪名，但未踐行再告知甲○○該變更後罪名之
程序，自有判決不適用法則及適用不當之違法。(五)、八十四年三月二十八日乙○○與
告訴人之錄音紀錄，經乙○○聲請勘驗其真實性，原審並未調查，反據為不利乙○○
之主要證據，且就乙○○提出足證黃高木於偵查中為配合告訴人指訴，而於被脅迫之
非自由意思下所為偽證之談話錄音，亦未加以調查，復未就告訴人所指其交付乙○○
十萬元之資金來源予以調查，亦有應於審判期日調查之證據而未予調查之違法。而原
審依黃高木、蔡寶玲之證述，認告訴人於八十三年十二月中旬向黃高木借得新台幣（
下同）十萬元後，即將該款交付乙○○，對證據證明力之判斷，顯然違背經驗法則、
論理法則及有判決適用法則不當之違法。(六)、原判決事實欄認定「乙○○見有機可乘
，當場應允受理林忠原報案，並以日後保護林忠原安全及陪同出庭為由，對於偵辦刑
案之職務上行為，向林忠原索賄」，然於判決理由則未見任何說明，且就證人蔡寶玲
有利於乙○○之證述，及告訴人與范迺琪間有利乙○○之錄音內容，均未說明不採之
理由，復就李瑞櫻於與告訴人電話交談時之單純緘默，遽採為認定乙○○收受告訴人
十萬元之證據，而置李瑞櫻對電話交談中保持緘默原因之陳述於不顧，亦未說明不足
採信之理由，自有判決不備理由、違背論理法則及適用法則不當之違法云云。
惟查：原判決撤銷第一審不當之判決，改判論處乙○○有調查職務依據法令從事公務
之人員，對於職務上之行為收受賄賂，及甲○○共同私行拘禁等罪刑，已詳敘其所憑
之證據及認定之理由。而證據之取捨、事實之認定，乃事實審法院職權行使之範圍，
茍其證據之取捨及事實之認定，不違背經驗法則與論理法則，即不容任意指摘為違法
。原判決依據卷證資料，認定甲○○自八十二年十一月起至八十三年七月間止，以每
月十二分之高利（即每萬元每日利息四十元）借款一千七、八百萬元左右予告訴人，
嗣因告訴人財務狀況不佳，無力清償，甲○○為迫使告訴人清償欠款，乃於八十三年
十一月二十四日上午十一時許，與綽號「小郭」之成年男子及綽號「哈仔」之鍾浦生
（經另案判處罪刑）等十二人左右，共同基於犯意之聯絡，先由鍾浦生、「小郭」等
人趁告訴人在台灣台北地方法院檢察署二樓應訊後離開時，強押其先後至台北市○○
○路與長春路口之某地下室咖啡廳、台北市○○○路與長春路口之錢櫃ＫＴＶ及台北
市○○路○段豪帝賓館五○一房等處，予以私行拘禁，由甲○○及八、九名不詳姓名
之人，以強暴、脅迫方式，逼迫上訴人清償債務，並加以圍毆，至翌日（即二十五日
）中午，甲○○等人見告訴人傷勢不輕，乃將之送至台北市○○路健昇醫院診治，嗣
告訴人於同日下午三時許自該醫院逃離後，即至台北市○○○路○段七九○巷五十九
弄二十九號之友人黃高木住處養傷，八十三年十一月二十七日晚間，台北市政府警察
局松山分局刑警乙○○至該處得知上情後，應允受理報案，對於偵辦刑案之職務上行
為，向告訴人索賄一百萬元作為車馬費，經黃高木居中協調，始降為四十萬元，嗣告
訴人於同年十二月中旬某日，向黃高木借得十萬元，即在台北市○○路四六五巷二十
九弄六號一樓乙○○住處附近，將十萬元交付予乙○○，而乙○○受理報案後，未依
規定呈報而將該案積壓，並對於職務上之行為，收受賄賂十萬元等情。已敘明乙○○
對於職務上行為收受賄款十萬元之事實，業據告訴人於市調處訊問、檢察官偵查、一
審審理及原審調查中指訴甚詳，核與證人黃高木在市調處及檢察官偵查中供證相符，
且告訴人用以行賄之十萬元資金來源，亦經蔡寶玲、黃高木於原審調查中證述屬實（
見原審更一卷一第二三九頁反面、卷三第一三七頁）；甲○○貸款予告訴人並約定以
高額利息，嗣為索取欠款本息而強押後以私行拘禁及施以強暴脅迫之方法，逼討欠款
之事實，業經告訴人指訴甚詳，其因甲○○等人之傷害行為受有左眼眶皮下瘀血、鼻
樑瘀腫、胸部及上腹部皮下瘀血、右膝、右下肢皮下瘀血等傷害，並有健昇醫院驗傷
診斷書影本在卷可按，此外，且有自述書、告訴人受傷之照片及冊帳在卷可證，而甲
○○亦坦承借款予告訴人，尚有巨款未受清償及在右揭時間確曾到咖啡廳、錢櫃ＫＴ
Ｖ與豪帝賓館等地與鍾浦生等人同時同地向告訴人催討債務，並收受房屋租賃契約書
等情，足認甲○○確曾參與上述犯行，為其所憑之證據及認定之理由。復論述黃高木
於市調處就乙○○索賄、收賄情節之證述，確均出自其自由意思之供述，業據劉基炎
、范迺琪、周克偉、周國正等人分別證述在卷（見原審更一審卷三第六一頁、卷一第
七一頁反面、第七二至七三頁、更二審卷第一五九頁反面、第一六○頁），乙○○以
黃高木係因遭市調處人員及范迺琪恫嚇，始為對其不利之虛妄證言云云，並無可取；
證人鍾浦生在原審前審就強押告訴人過程所為之供證，與甲○○在市調處訊問時之供
述內容有異，況鍾浦生若係為本身債權而以暴力方式向告訴人催討債務，豈有任意通
知無關第三人到場，而自暴犯行之理，且甲○○僅為一退職警官，又何能阻止其他債
權人以毆打施暴方式索債，蓋知悉此事之債權人越少，鍾浦生受償之機會及數額越大
，乃竟通知對告訴人有數千萬債權之甲○○前來，顯與情理有悖，足見鍾浦生之證言
，要屬迴護甲○○之詞。並以上訴人等分別否認有收賄及私行拘禁之犯行，均係卸責
之詞，不足採信，亦於理由內詳予指駁及說明。核其所為論斷，與卷內資料相符，從
形式上觀察，並無認定事實不依證據或有何採證違背經驗法則、論理法則等違法情形
存在。而(一)、原判決係認定甲○○與鍾浦生、「小郭」等約十二人左右，基於犯意聯
絡，由鍾浦生、「小郭」等人強押告訴人先後至某地下室咖啡廳、錢櫃ＫＴＶ某包廂
、豪帝賓館五○一房內私行拘禁，並由鍾浦生及不詳姓名之人輪流毆打告訴人逼使還
債，及脅迫告訴人簽立其房屋出租予甲○○之租賃契約書，嗣見告訴人受傷不輕，始
由鍾浦生及「小郭」將告訴人送至健昇醫院住院診治，並由「小郭」在旁看守，甲○
○亦自承其有至該地下室咖啡廳、錢櫃ＫＴＶ某包廂及豪帝賓館五○一房內，與鍾浦
生共同向告訴人催索債務，且持有告訴人所簽立之租賃契約書，則原審依據告訴人之
指述，認甲○○就鍾浦生、「小郭」對告訴人在健昇醫院所為妨害自由部分亦具犯意
聯絡，要屬事實審法院採證認事之職權行使，且原判決既就甲○○與鍾浦生、「小郭
」等人間均屬共同正犯，說明其認定之理由，自無判決不適用法則或不備理由之違法
。(二)、原判決理由欄一之２記載甲○○之辯解，縱有贅載「與其他債權人之通知」一
詞，惟事實欄既未為此認定，理由中復未就此加以論敘，其顯屬於判決不生任何影響
之文字誤寫，甲○○上訴意旨，執此指摘原判決不適用法則云云，即非適法之第三審
上訴理由。(三)、鍾浦生在原審前審雖供證，係將告訴人先帶到新生北路、長春路口咖
啡店，因該店未營業，乃轉至林森北路欣欣大眾地下室咖啡廳云云，惟告訴人始終指
陳其係先被帶至新生北路與長春路口之某地下室咖啡廳，即甲○○於第一審調查中經
訊以「十一月二十四日他到地檢處開庭時，有被一位叫『哈仔』帶走至長春路、新生
北路口之咖啡廳內，你何時到現場」時，亦答稱「我有去，……我是自己一個人下午
十二點多到達咖啡廳」（見一審卷第七六頁反面），則原判決據以認定甲○○等人將
告訴人押至新生北路與長春路口之某地下室咖啡廳，與卷證資料即無不合。又原判決
已就鍾浦生於原審前審中附和甲○○辯解之供證，詳予敘明不足採信之理由，自難認
有違採證法則或判決不備理由之違法。甲○○上訴意旨，就原判決已說明其與鍾浦生
等人為共同正犯之事項，及原審採證認事之職權行使，任憑己意漫為事實之爭執，自
不得據為上訴第三審之適法理由。(四)、原審於第一次調查時即告知甲○○及其選任辯
護人，變更檢察官起訴甲○○恐嚇取財罪名為私行拘禁之罪名（見原審更二卷第三七
頁），自已踐行刑事訴訟法第九十五條所定之告知義務，甲○○之防禦權已因此一告
知而得以充分行使，其上訴意旨猶指原審違背告知義務，顯非依據卷證資料而為具體
指摘，自非適法之第三審上訴理由。(五)、證據之證明力如何，依刑事訴訟法第一百五
十五條第一項規定，事實審法院有自由判斷之權，茍其判斷之論據，按諸通常經驗並
非事理之所無，即不能指為違背經驗法則。乙○○於市調處接受調查時，經當場播放
其於八十四年三月二十八日零時四十分至一時四十分許，在台北市○○路一八四巷七
十二號一樓門前，與告訴人之談話錄音後，業自承該錄音內容確為其與告訴人之談話
無訛（見偵查卷第三一頁、第三七頁反面、第三八頁），僅辯稱其中「不要說退」一
語是指告訴人要求將案件撤回退掉云云，於偵查中復為相同之供述（見同卷第一○○
頁），原審綜合全卷證據資料後，予以斟酌取捨，認乙○○前揭談話中所言之「不要
說退」，係指退錢予告訴人，顯見其確有收受賄款，故就其聲請勘驗該錄音帶，認已
無必要，而不為無益之調查，尚難認有應於審判期日調查之證據而未予調查之違法。
又原判決既已詳敘黃高木在原審前審翻異前供，改稱其係遭恐嚇始於市調處為虛偽供
證，顯與事實不符之依據及理由，即無應於審判期日調查之證據而未予調查之違法。
而原審依證人黃高木、蔡寶玲之證述，認告訴人確於八十三年十二月中旬向黃高木借
得十萬元，並交付乙○○，既係依據卷證資料而為判斷，則其採證認事之職權行使，
自無違背經驗法則或論理法則之可言。乙○○上訴意旨，對原判決究違如何之經驗法
則或論理法則，未據具體表明，泛詞指摘，自非適法之第三審上訴理由。(六)、原判決
理由中已就證人黃高木、劉基炎所證，告訴人遭甲○○等人拘禁毆打後，引介乙○○
受理報案，及乙○○以辦案、保護為名，向告訴人索賄十萬元等情節詳予論述（見原
判決第八頁第二行以下），要無判決理由不備之違法。又原判決就蔡寶玲所為附和其
夫黃高木之相同內容供述，范迺琪於原審指稱聽不太清楚之錄音內容（見原審更二卷
第一六一頁），及李瑞櫻對電話交談中保持緘默原因之陳述等，縱未說明不足採信之
理由，惟既無從動搖原判決對犯罪事實之認定，即於判決顯無影響，依刑事訴訟法第
三百八十條之規定自仍應認乙○○之上訴為非合法。依上所述，上訴人等指摘原判決
違法情形，核與法律規定得為第三審上訴理由之違法情形，不相適合，其上訴違背法
律上之程式，應予駁回。
據上論結，應依刑事訴訟法第三百九十五條前段，判決如主文。
中      華      民      國    八十九    年      八      月      十      日
                              最高法院刑事第十二庭
                                  審判長法官  陳  炳  煌
                                        法官  陳  正  庸
                                        法官  陳  世  雄
                                        法官  徐  文  亮
                                        法官  吳  信  銘
      右正本證明與原本無異
                                              書  記  官
中      華      民      國    八十九    年      八      月     十六     日


司法院資訊處製作；財團法人民間司法改革基金會備份。
